臺灣高等法院民事判決
110年度上國易字第5號
上  訴  人  郭顏含笑
兼  
訴訟代理人  郭宗仁  
被  上訴人  臺北市稅捐稽徵處
法定代理人  倪永祖  
訴訟代理人  陳玟澐  
            李美璇  
上列當事人間請求國家賠償事件，上訴人對於中華民國110年1月
11日臺灣臺北地方法院109年度國字第45號第一審判決提起上訴
，本院於110年8月31日言詞辯論終結，判決如下：
    主      文
一、上訴駁回。
二、第二審訴訟費用由上訴人負擔。　　 
    事實及理由
一、上訴人起訴主張：臺北市○○區○○段○○段00○號建物權利範圍
    全部（建物門牌：同市區○○街00巷0弄00號2樓，下稱系爭房
    屋）及所坐落同段同小段496地號土地權利範圍1/3（下稱系
    爭土地，與系爭房屋合稱系爭不動產）係上訴人所共有（應
    有部分各1/2）。系爭房屋於民國93年10月23日遭人縱火，
    惟火損面積不大，並未達毀損程度，仍不失為住宅，且適用
    自用住宅用地稅率2‰，本以土地所有權人、其配偶或直系親
    屬於該地辦竣戶籍登記、無出租或供營業用之情形為已足，
    不以實際居住為必要。詎被上訴人以上訴人未居住系爭房屋
    為由，改依基本稅率10‰核課系爭土地之地價稅，違反土地
    稅法第9條及第17條第1項等規定，且濫用行政裁量，致上訴
    人於107年及108年多繳地價稅而受有損害。爰依國家賠償法
    第2條第2項規定，請求被上訴人賠償上訴人於107年及108年
    多繳之稅款等語，因而於原審聲明：㈠被上訴人應給付上訴
    人丙○○○新臺幣（下同）3萬8,352元，及自起訴狀繕本送達
    翌日起至清償日止按週年利率5%計算之利息。㈡被上訴人應
    給付上訴人乙○○3萬9,246元，及自起訴狀繕本送達翌日起至
    清償日止按週年利率5%計算之利息。㈢上訴人願供擔保請准
    宣告假執行。【原審判決上訴人全部敗訴，上訴人不服，提
    起上訴】並於本院上訴聲明：㈠原判決廢棄。㈡被上訴人應給
    付上訴人丙○○○3萬8,352元，及自起訴狀繕本送達翌日起至
    清償日止按週年利率5%計算之利息。㈢被上訴人應給付上訴
    人乙○○3萬9,246元，及自起訴狀繕本送達翌日起至清償日止
    按週年利率5%計算之利息。
二、被上訴人則以：系爭房屋於93年10月23日遭火災焚燬，因上
    訴人申請停徵房屋稅，經被上訴人多次現場勘查後，認為符
    合房屋稅條例第15條第1項第7款規定，先後准自93年10月起
    免徵房屋稅、自100年7月1日起至101年6月30日止停徵房屋
    稅及自101年7月起至減免原因消滅停徵房屋稅。地價稅部分
    ，依土地稅法第9條及財政部訂定發布之適用自用住宅用地
    稅率課徵地價稅認定原則，認系爭房屋因火災毀損無法居住
    使用，系爭土地非屬自用住宅用地，以105年6月2日北市稽
    中正乙字第10537536200號函核定改按一般用地稅率課徵地
    價稅，上訴人就此申請復查及提起訴願，均經駁回，上訴人
    另申請改按自用住宅用地稅率課徵地價稅，經被上訴人函復
    仍按一般用地稅率課徵地價稅，上訴人提起訴願，亦經駁回
    ，上訴人復對上開訴願決定不服而提起行政訴訟，經臺灣臺
    北地方法院106年度簡字第12號行政訴訟判決駁回其訴及臺
    北高等行政法院107年度簡上字第98號行政訴訟判決駁回其
    上訴確定。上訴人再於106年申請改按自用住宅用地稅率課
    徵地價稅，經被上訴人函復仍按一般用地稅率課徵地價稅，
    上訴人提起訴願，亦經駁回，上訴人復對上開訴願決定不服
    而提起行政訴訟，經臺北高等行政法院107年度訴字第378號
    行政訴訟判決駁回其訴確定。至107年及108年度地價稅部分
    ，則未據上訴人申請復查。而系爭房屋經93年10月23日火災
    後，因迄未修復，仍無法居住，自應按一般用地稅率課徵地
    價稅。從而，被上訴人據以核課地價稅，未侵害上訴人權利
    ，上訴人之請求，並無理由等語，資為抗辯。並於本院答辯
    聲明：上訴駁回。
三、本件經整理並與兩造協議簡化爭點後，確認兩造不爭執事項
    如下（見本院卷第155至156、336頁）：
　㈠本件上訴人起訴前，已於108年3月20日先以書面向被上訴人
    請求國家賠償，經被上訴人以109年4月21日北市稽法乙字第
    1093000162號函拒絕賠償（見原審15號卷27至29頁）。
　㈡系爭不動產係上訴人所共有（系爭土地應有部分各1/6，系爭
    房屋應有部分各1/2）。
　㈢系爭房屋於93年10月23日遭人縱火（上訴人在此前6年即已遷
    出，而屬閒置狀態，嗣即無人居住迄今，見本院卷第47頁）
    ，有臺北市政府消防局火災原因調查報告書（見本院卷第27
    至116頁）可參（有關上證2.之完整照片及位置圖則詳參被
    上訴人110年4月14日北市稽法乙字第1103000812號函檢送之
    可供閱覽卷），上訴人迄未進行整修。
　㈣被上訴人前經上訴人申請，自93年10月起免徵房屋稅，另自1
    00年7月起停徵房屋稅（原審第45號卷第112頁、被上訴人調
    案卷宗可供閱覽卷第21、31至37頁、不可閱覽卷第1至4頁《
    已影印附於本院卷第162-1至162-4頁》）；上訴人原非設籍
    系爭房屋，嗣於96年1月31日將戶籍遷入迄今。
　㈤系爭土地前經被上訴人以105年6月2日北市稽中正乙字第1053
    7536200號函核定改按一般用地稅率課徵地價稅，上訴人前
    依被上訴人107年及108年地價稅繳款書繳納（原審第15號卷
    第19至25頁）。
四、本院之判斷：
　　按公務員於執行職務行使公權力時，因故意或過失不法侵害
    人民自由或權利者，國家應負損害賠償責任。公務員怠於執
    行職務，致人民自由或權利遭受損害者亦同。為國家賠償法
    第2條第2項所明定。本件上訴人主張系爭土地應適用自用住
    宅用地稅率2‰計徵地價稅，被上訴人卻按基本稅率對渠等課
    徵107年及108年之地價稅，係不法侵害渠等之權利，依國家
    賠償法第2條第2項之規定，請求被上訴人賠償其差額，為被
    上訴人所拒，並以前詞置辯。是本件應審究之主要爭點即為
    ： ㈠上訴人主張依土地稅法第9條、第17條及同法施行細則
    第4條等規定，適用自用住宅用地稅率無須「地上房屋因火
    災毀損無法居住」之要件，有無理由？㈡系爭房屋是否因火
    災毀損而無法居住？㈢上訴人就其依被上訴人107年及108年
    地價稅繳款書繳納系爭土地之地價稅，逾自用住宅稅率2‰之
    部分，主張被上訴人應依國家賠償法第2條第2項規定負國家
    賠償責任，有無理由？經查：
　㈠上訴人主張依土地稅法第9條、第17條及同法施行細則第4條
    等規定，適用自用住宅用地稅率無須「地上房屋因火災毀損
    無法居住」之要件，並無理由：
　⒈按地價稅基本稅率為10‰。惟合於左列規定之自用住宅用地，
    其地價稅按2‰計徵：都市土地面積未超過3公畝部分。非
    都市土地面積未超過7公畝部分。土地所有權人與其配偶及
    未成年之受扶養親屬，適用第1項自用住宅用地稅率繳納地
    價稅者，以一處為限。而土地稅法所稱自用住宅用地，指土
    地所有權人或其配偶、直系親屬於該地辦竣戶籍登記，且無
    出租或供營業用之住宅用地。土地稅法16條第1項前段、第1
    7條第1項、第3項及第9條分別定有明文。又同法第9條之自
    用住宅用地，以其土地上之建築改良物屬土地所有權人或其
    配偶、直系親屬所有者為限。亦為同法施行細則第4條所明
    定。而上開規定雖未就「住宅」之定義有所界定，然法規之
    適用除須依法條之明文外，尚應受事物本質之內在限制。而
    依一般觀念，所謂住宅，係指供人日常住居生活作息之用，
    固定於土地上之建築物；外觀上具備基本生活功能設施，屬
    於居住者支配管理之空間，具有高度的私密性，司法院大法
    官釋字第460號解釋理由書亦可參照。
　⒉是依土地稅法17條第1項按2‰計徵地價稅之土地，需先符合係
    供住宅使用之土地。若土地上之建物經毀損，外觀上不具備
    基本生活功能設施，或其空間不具有高度私密性，而無法供
    日常住居生活作息之用者，即非屬住宅，所坐落之土地自亦
    未能認係住宅用地。上訴人雖稱被上訴人所依循之財政部10
    1年8月16日台財稅字第10104594270號令發布之適用自用住
    宅用地稅率課徵地價稅認定原則，其中原則五㈡之⒉之⑷所定
    ：「申請程序及其他補充規定：㈡其他……⒉下列土地，非屬自
    用住宅用地：……⑷地上房屋因火災毀損無法居住者。……。」
    之要件，並無法律授權云云。然參該認定原則一所定：「為
    利稅捐稽徵機關受理申請適用自用住宅用地稅率課徵地價稅
    案件之審理，特訂定本原則。」及上開原則五㈡之⒉之⑷之內
    容，可知，此認定原則係財政部為利稅捐稽徵機關受理申請
    適用自用住宅用地稅率課徵地價稅案件之審理，針對「住宅
    用地」涵義，所為消極性之釋示，符合土地稅法立法目的，
    且未逾越住宅概念之範疇，被上訴人自得予以援用。乃上訴
    人上開主張，洵非可採。
　㈡上訴人主張系爭房屋未因火災毀損而無法居住，尚非可採：
    　
　⒈查系爭房屋於93年10月23日遭人縱火後，玄關北面大門靠上
    半部受燒變鐵鏽色、西面牆面靠上半部受燒，泥灰剝落明顯
    、南面牆面以上半部受煙燻黑，窗櫺以上半部受熱碳化較深
    、東面門框以上部受熱碳化較深及碳塊較大；客廳北面及南
    面水泥牆受熱變白、西面落地鋁門窗以上半部受熱燒熔、東
    面壁櫥受火燒燬僅殘存碳輝附著牆面；餐廳北面水泥牆面受
    熱靠西側某一高度泥灰剝落明顯，該處流理台鐵櫃成現由西
    往東之火流斜線、西面鐵櫃靠東側受熱生鏽明顯、南面矮櫃
    上部受熱碳化、靠北側碳化溝痕較深及碳塊較大、東面水泥
    牆面受熱變白以北側某一高度泥灰剝落明顯，該天花板殘存
    木條靠北側燒失、樓頂板靠東北面泥灰剝落深，該處物品受
    燒嚴重；主臥室西、南面水泥牆靠上半部受燻燒而泥灰剝落
    明顯、東面壁櫥及拉門上半部受燒碳化較深及碳塊較大、北
    面牆面在某一高度呈現一由東向西之火流斜線；廚房、儲藏
    室、走道廁所、臥室㈠㈡內部物品尚完好、牆面均靠上半部受
    輕微煙燻；走道靠上半部受燻燒及泥灰剝落明顯、由西向東
    呈現一火流斜線等情，有臺北市政府消防局火災原因調查報
    告書所載現場燃燒後狀況及所附照片可稽（見本院卷第27至
    116、233至303頁），且為兩造所不爭執（見上開不爭執事
    項㈢），自均堪信屬實。
　⒉又上訴人未就系爭房屋因上開火災所致毀損狀況進行整修一
    節，兩造亦不爭執（見上開不爭執事項㈢）。另參本院所調
    取之被上訴人調案卷宗所附93年11月8日、100年7月14日、1
    05年5月13日、105年9月26日、106年9月27日、108年7月4日
    系爭房屋現場勘查拍攝之照片（可供閱覽卷宗第23至28、29
    至30、34至35、123至125、203至208、261至269頁），亦可
    見系爭房屋之屋內狀況，仍如同上開臺北市政府消防局火災
    原因調查報告書及所附照片顯示之情形。上訴人雖稱上開火
    災原因調查鑑定書特別註明起火點是在餐廳，並有38張照片
    ，是說除客廳及餐廳外，其他房間沒有受到火災的影響云云
    。然稽之前揭臺北市政府消防局火災原因調查報告書所載現
    場燃燒後狀況及所附照片暨被上訴人歷年拍攝之照片，可知
    除玄關、客廳、餐廳、主臥室及走道受燒嚴重外，其餘廚房
    、儲藏室、走道廁所、臥室㈠㈡亦均有牆面靠上半部受火災煙
    燻之情，是就此等客觀情況而論，實無從謂除客廳及餐廳之
    外，其他房間未受火災之影響，亦難謂尚可供日常住居生活
    作息之用，或外觀上尚具備有基本生活功能設施。則被上訴
    人以系爭房屋因上開火災而毀損，且迄未修復，而認系爭房
    屋因前揭毀損狀況，仍無法居住，難謂屬住宅，其所坐落之
    系爭土地非屬住宅用地，自屬有據。
　⒊又按房屋遇有焚燬、坍塌、拆除至不堪居住程度者，應由納
    稅義務人申報當地主管稽徵機關查實後，在未重建完成期內
    ，停止課稅。私有房屋受重大災害，毀損面積佔整棟面積5
    成以上，必須修復始能使用之房屋者，免徵房屋稅。房屋稅
    條例第8條及第15條第1項第7款分別定有明文。而上訴人乙○
    ○於上開火災後，即於93年11月4日以系爭房屋焚燬為由，向
    被上訴人申請停止徵收房屋稅；被上訴人於93年11月8日派
    員現場勘查並拍照後，以93年11月11日北市稽中正乙字第09
    361170700號函復：系爭房屋於93年10月23日發生火災申請
    減免房屋稅乙案，經查毀損面積達5成以上，依房屋稅條例
    第15條第1項第7款規定准自93年10月起免徵之旨，及於100
    年7月14日派員現場勘查並拍照後，以100年7月18日北市稽
    中正乙字第100302260400號函復：臺端所有系爭房屋焚燬停
    止課徵房屋稅一案，經100年7月14日現場勘查，依據房屋稅
    條例第15條第1項第7款規定，准自100年7月1日起至101年6
    月30日止停止課徵房屋稅之旨。上訴人乙○○復於105年5月9
    日以系爭房屋因尚等改建，經火災後並未整理為由，申請停
    徵房屋稅；被上訴人於105年5月13日派員現場勘查並拍照後
    ，以105年5月17日北市稽中正乙字第10537488700號函復：
    臺端所有系爭房屋焚燬聲請停止課徵房屋稅一案，核符房屋
    稅條例第15條第1項第7款規定，准自101年7月起至減免原因
    消滅停止課徵房屋稅之旨，亦可參諸本院調取之被上訴人調
    案卷宗（見可供閱覽卷宗第21至28、31至36頁、本院卷第16
    2-1至162-3頁），且為兩造所不爭執（見上開不爭執事項㈣
    ）。足見，上訴人於系爭房屋93年10月23日火災後多年，亦
    均認系爭房屋因焚燬達5成以上且至不堪居住之程度，而就
    房屋稅申請停止課徵。則因系爭房屋於上開火災後迄未整修
    ，被上訴人復於105年9月26日、106年9月27日、108年7月4
    日數度現場勘查確認此情，且上訴人亦不爭執此客觀情況，
    業如上開⒉所述。從而，上訴人主張系爭房屋未因火災毀損
    而無法居住，即非可採。　
　⒋至上訴人陳稱系爭房屋即使認為客廳、餐廳及主臥室因火災
    而毀損，然此等空間經計算面積不到系爭房屋之5成，故仍
    應適用自用住宅地價稅率云云。然查，上訴人先於93年間即
    以系爭房屋遭焚燬無法居住使用為由，申請停止徵收房屋稅
    ，經被上訴人勘查認定毀損面積達5成以上而免徵或停徵房
    屋稅迄今，業如前述。況且，證人即被上訴人之稅務員丁○○
    於本院到庭證述：伊於108年7月4日有與當時的承辦人甲○○
    及上訴人乙○○一起去系爭房屋，現場狀況仍與93年火災後所
    拍攝照片一樣，基本上都是燒燬的，各個房間都是燻黑的，
    當時乙○○有要求伊等量測，伊等有在現場測量房屋面積，是
    以紅外線測距儀測量各個房間的長寬，一般伊等不會再額外
    測量，現場當下量的時候，伊有簡單的把長乘寬算給乙○○看
    ，算出來也是超過5成，伊當下有問乙○○要不要記錄一下，
    他自己也沒有記錄，而因現場與93年的狀況一致，所以伊等
    認為上開測量數據對案情沒有影響，因此沒有留存等語（見
    本院卷第311至313頁），是據證人丁○○現場勘查結果，其認
    定亦與前揭臺北市政府消防局火災原因調查報告書所載現場
    燃燒後狀況及所附照片暨被上訴人歷年拍攝之照片一致。則
    上訴人事後主張系爭房屋僅客廳、餐廳及主臥室因火災而毀
    損，火損面積不到系爭房屋之5成云云，顯與前揭證據呈現
    狀況不符，且與歷年上訴人免納房屋稅之原因相牴觸，尚非
    可採。
　㈢上訴人就其依被上訴人107年及108年地價稅繳款書繳納系爭
    土地之地價稅，逾自用住宅稅率2‰之部分，主張依國家賠償
    法第2條第2項規定，被上訴人應負國家賠償責任，並無理由
    ：
　　被上訴人以系爭房屋因上開火災而毀損，且迄未修復，而認
    系爭房屋仍無法居住，非屬住宅，則其所坐落之系爭土地非
    屬住宅用地，既屬有據，則系爭土地並無依土地稅法17條第
    1項及第9條等規定，以自用住宅用地稅率2‰計徵地價稅之餘
    地。乃被上訴人就系爭土地，依同法16條第1項前段之規定
    ，按地價稅基本稅率，對被上訴人課徵107年級108年之地價
    稅，自屬適法，無從認被上訴人就此有何執行職務行使公權
    力時因故意或過失不法侵害上訴人權利，或怠於執行職務致
    上訴人權利遭受損害之情事。從而，上訴人依國家賠償法第
    2條第2項規定，主張其依被上訴人107年及108年地價稅繳款
    書繳納系爭土地之地價稅，其中逾自用住宅稅率2‰之部分，
    被上訴人應對其負國家賠償責任，即屬無據。
五、綜上所述，上訴人依國家賠償法第2條第2項之規定，請求被
    上訴人應賠償上訴人丙○○○3萬8,352元本息，及賠償上訴人
    乙○○3萬9,246元本息，為無理由，不應准許。從而，原審所
    為上訴人敗訴之判決，並無不合。上訴論旨指摘原判決不當
    ，求予廢棄改判，為無理由，應駁回其上訴。
六、本件事證已臻明確，兩造其餘之攻擊或防禦方法及所用之證
    據，經本院斟酌後，認為均不足以影響本判決之結果，爰不
    逐一論列，附此敘明。
七、據上論結，本件上訴為無理由。依民事訴訟法第449條第1項
    、第78條、第85條第1項，判決如主文。　　
中　　華　　民　　國　　110 　年　　9 　　月　　14　　日
                    民事第六庭    
                        審判長法  官  陶亞琴
                              法  官  林俊廷
                              法  官  陳賢德
正本係照原本作成。
不得上訴。
中　　華　　民　　國　　110 　年　　9 　　月　　14　　日
　　　　　　　　　　　    　  書記官  張佳樺